最高法院民事判決　　　　　　　　一○○年度台再字第二二號
再 審原 告　雲林縣私立永年高級中學
法定代理人　許仁弘
訴訟代理人　郭清寶律師
　　　　　　鍾靚凌律師
再 審被 告　雲林縣土庫鎮公所
法定代理人　張源鐘
訴訟代理人　黃翎芳律師
上列當事人間請求拆屋還地事件，再審原告對於中華民國九十九
年十月二十一日本院判決（九十九年度台上字第一九三九號），
提起再審之訴，本院判決如下：
    主  文
再審之訴駁回。
再審訴訟費用由再審原告負擔。
    理  由
本件再審原告主張本院九十九年度台上字第一九三九號確定判決
有民事訴訟法第四百九十六條第一項第一款適用法規顯有錯誤之
情形，對之提起再審之訴，係以：再審被告係基於教育優先之公
共利益將鎮有土地劃規教育使用，於民國五十年間與再審原告訂
立公有土地租用契約書，由再審被告交付系爭土地予再審原告作
建校基地，再審原告無需支付任何租金，無限期永久使用。而日
後系爭土地地價調升，應為訂約時所預見，不能認為顯失公平，
原確定判決適用民法第二百二十七條之二第一項規定顯有錯誤云
云，為其論據。
惟按民事訴訟法第四百九十六條第一項第一款所謂適用法規顯有
錯誤，係指確定判決所適用之法規，顯然不合於法律規定，或與
司法院現尚有效及大法官會議之解釋，或本院現尚有效之判例顯
然違反，或消極的不適用法規，顯然影響判決者而言。本件原確
定判決係以前訴訟程序第二審判決以：再審被告前鎮長林庭訓與
再審原告創辦人游再浮，於五十年三月五日訂立系爭契約，約定
再審被告所有系爭土地交予再審原告使用，充建校基地，不支付
任何租金，無限期永久租用。惟按契約成立後，情事變更，非當
時所得預料，而依其原有效果顯失公平者，當事人得聲請法院增
、減其給付或變更其他原有之效果，民法第二百二十七條之二第
一項定有明文。系爭土地位於雲林縣土庫鎮越港里，土庫鎮之行
政中心即在越港里等地，目前台西古坑高速道路橫貫土庫鎮○○
○○路縱貫土庫鎮，交通方便。該地區之發展景象，已大異於往
昔，系爭契約簽立迄今四十餘年，系爭土地附近商業活動頻繁，
交通便捷，居住環境及生活機能完整，與兩造締約當時變動甚大
，此項環境繁榮之程度，顯非締約當時所得預見。又系爭契約成
立時，土庫鎮地處偏僻，系爭土地價值甚低，五十九年公告地價
全部僅新台幣（下同）一百十二萬二千七百十二元，迄至九十六
年為四千一百四十九萬九千三百二十六元，四十多年來，系爭土
地漲幅將近四十倍。且再審原告約有一千四百位學生，以一學生
每學期繳三萬元計算，預估每學期最少可收取四千二百萬元以上
之費用，扣除必要開支，再審原告每年所得甚豐，竟未支付使用
土地之對價，有失衡平。系爭土地由再審原告長久無償使用，致
土庫鎮民使用系爭土地機會喪失，如仍依先前簽訂之內容為履行
，僅再審原告一方獲得重大利益，依其原有效果將顯失公平。參
酌相鄰雲林縣虎尾鎮鎮公所出租予「雲林縣私立大成高級商工職
業學校」及「雲林縣揚子高級中學」之公有基地租賃契約，爰依
民法第二百二十七條之二規定將原契約之效果變更為再審原告應
每半年給付再審被告六十三萬七千三百九十四元，而為再審被告
勝訴之判決。原確定判決並以民法第二百二十七條之二第一項所
規定之契約，不限於有償契約，無償契約亦包括在內，認第二審
綜合一切證據資料，依上開情事變更原則將兩造原訂契約效果變
更為再審原告使用系爭土地，應每半年給付再審被告上開金額，
於法尚無違誤，乃駁回再審原告之第三審上訴，經核並無適用法
規顯有錯誤之情形。第查依卷附再審原告辯論意旨狀及雲林縣公
私立國民中小學學雜費收取基準表之記載，再審原告乃私立高級
中學並附設國中部，全部學生合計約一千五百人，各公立國民中
學學生免收學雜費，私立國民中學收取雜費一萬三千八百十元至
二萬八千五百五十五元，再審原告收費高於一般公立學校，事實
審判決認其永久無償使用系爭公有土地，顯失公平；又依卷附公
有土地租用契約書之記載系爭十三之四號土地，於五十年之地目
為田，而依卷附土地登記簿所載，六十六年七月間，系爭土地中
重測前雲林縣土庫鎮○○段十三之十一地號土地，始因都市計劃
公共預定逕為分割，由十三之四地號土地逕為分割地目為建，原
確定判決認其情事變更，並進而適用民法第二百二十七條之二第
一項規定，均無適用法規顯有錯誤，再審原告據以提起本件再審
之訴，自非有理由。
據上論結，本件再審之訴為無理由。依民事訴訟法第七十八條，
判決如主文。
中    華    民    國  一○○  年    三    月  二十四  日
                      最高法院民事第四庭
                          審判長法官  劉  福  來  
                                法官  陳  重  瑜  
                                法官  吳  麗  女  
                                法官  鄭  雅  萍  
                                法官  陳  國  禎  
本件正本證明與原本無異
                                      書  記  官  
中    華    民    國  一○○  年    四    月    七    日
                                                     ｍ